【裁判字號】    90,上,87
【裁判日期】    900629
【裁判案由】    分配表異議之訴
【裁判全文】
臺灣高等法院高雄分院民事判決  九十年度上字第八七號
      上  訴  人  丙○○
      被  上訴人  乙○○
      訴訟代理人  甲○○
右當事人間因分配表異議之訴事件，上訴人對於中華民國九十年一月四日臺灣屏東地
方法院八十九年訴字第八０四號第一審判決提起上訴，本院判決如左：
      主      文
上訴駁回。
第二審訴訟費用由上訴人負擔。
      事實及理由
一、被上訴人主張：被上訴人於八十七年十月間聲請強制執行訴外人鴻修企業有限公
    司（以下簡稱：鴻修公司）財產，詎鴻修公司之代表人張中泰竟與上訴人勾結，
    由張中泰虛偽簽發面額合計為新台幣（下同）四千二百九十萬元之本票二紙，交
    付上訴人聲請裁定准予強制執行，再憑以執行受分配，上訴人憑以執行之本票債
    權既屬通謀意思表示而無效，爰求為就各該強制執行事件拍賣鴻修公司財產所得
    價金，不准上訴人參以分配之判決。
二、上訴人則以：上訴人確於八十三年間借款予鴻修公司至少四千二百九十萬元，嗣
    經結算承認雙方之債務為四千二百九十萬元，由張中泰以鴻修公司名義簽發八十
    八年七月六日同額本票二紙交付予伊，並無通謀虛偽情事等語，資為抗辯。
三、本件被上訴人主張伊聲請對鴻修公司為強制執行，經台灣高雄地方法院以八十四
    年度執字第二二六四、二三三四、二三三六號、八十七年度執字第六九五二號強
    制執行事件辦理拍賣該公司碎石機等財產得款一百三十八萬元，上訴人嗣以鴻修
    公司所簽發之二紙面額共計四千二百九十萬元之本票，聲請准予強制執行之裁定
    後，執以聲請強制執行（同法院八十九年度執字第四六六七、四六六八號）參與
    分配，經高雄地方法院民事執行處於八十九年七月十四日作成分配表，有本票裁
    定、分配表在卷可稽（原審卷十八、十九、六六、六七、六八頁），並為上訴人
    所不爭，堪信為真實。因被上訴人係主張上訴人所據為取得執行名義之系爭二紙
    本票（票據號碼0000000，發票日八十八年七月六日，面額一千七百八十
    萬元；票據號碼0000000，八十八年七月六日，面額二千五百一十萬元）
    之發票行為係出於鴻修公司與上訴人間通謀虛偽意思表示，故被上訴人就其主張
    表意人與相對間通謀而為虛偽意思表示乙節，應負舉證之責。
四、據上訴人陳稱：伊原持有由張中泰以其個人名義開立之借款本票，後來才將全部
    的金額以鴻修公司之名義簽發交付面額分別為一千七百八十萬元、二千五百一十
    萬元之系爭兩紙本票（原審卷一一０頁）。查上訴人提出其原持有上載發票人為
    張中泰之本票，發票日分別為：八十三年五月二日、五月十八日、五月廿八日、
    六月十五日、六月十九日、七月五日、七月十二日、七月十三日、七月廿八日，
    面額依序為三百七十萬元、一百四十萬元、一百一十萬元、二百九十萬元、一百
    萬元、五百萬元、五百六十萬元、二百四十萬元、三百一十萬元，共計為二千六
    百二十萬元（原審卷五十、五一頁）。該二千六百二十萬元與發票人為鴻修公司
    之系爭二紙計四千二百九十萬元本票，相差一千六百七十萬元，數額非微，惟上
    訴人未能再提出其他債權憑證，且苟有四千多萬元之龐大債權存在，上訴人未
    使債務提供任何人或物之擔保，與常情及事理均顯然有悖，足徵被上訴人所陳：
    系爭兩紙總額達四千二百九十萬元之本票，並非上訴人以其持上述張中泰所簽發
    之本票換票而來等語，要非臆測之詞。
五、系爭拍賣鴻修公司之各該財產，係於八十四年七月起陸續被查封，據張中泰在先
    前被訴妨害公務乙案中供述「（砂石場）查封後是丙○○在作，他是股東，我有
    同意他作」、「她是股東、（砂石場）沒有賣她」、「查封時我人在金門，八十
    二年我開始向丙○○借錢，算是合夥經營（砂石場）」、「查封時是我與郭女合
    夥中，我人不在由他來經營」（高雄地檢署八十六年偵續字第七八、卅、卅一頁
    ）。丙○○亦陳稱：八十四年查封時已由伊在作砂石（同上節一一七至一一九頁
    ），有各該筆錄可稽，上訴人對張中泰所述並未爭執。由上情可知，鴻修公司之
    股東雖係登記為張中泰（並任董事）及其親屬張中誠、陸惠芸、陸惠文（見本院
    卷六一至六六頁公司設立登記事項卡），惟張中泰確曾因資金之關係，使上訴人
    出資於伊，即上訴人係以與張中泰實質合夥之方式參與之，其出資之取回，僅能
    向張中泰為之，要非屬鴻修公司對上訴人之欠款。查上訴人前曾以系爭鴻修公司
    之機具（按：該執行事件之分配款，即係拍賣各該機具所得）係伊所有為由，對
    被上訴人等提起第三人異議之訴，經屏東地方法院以各該機具僅係交上訴人管理
    ，一則可供經濟上利用，再則可脫免鴻修公司之債權人對之為強制執行，而駁回
    上訴人之訴，因上訴人未聲明不服而確定，有八十八年十二月卅一日判決之屏東
    地院八十七年度重訴字第二二一號民事判決及確定證明書附卷可稽（原審卷八至
    十五頁）。徵以張中泰所證：伊之所以簽發系爭二紙本票，乃因上訴人所提第三
    人異議之訴敗訴，始簽發系爭二紙本票等語（原審卷七四頁），以及張中泰所述
    ，其於八十四年間即將原在屏東經營之砂石場交由上訴人為之，而自己前往金門
    另行開設混凝土場各情觀之，鴻修公司焉能於停業四、五年後，尚簽發如此鉅款
    之本票予上訴人﹖足認被上訴人就其所主張系爭二紙本票；乃出自鴻修公司與上
    訴人間通謀虛偽意思表示，信而有徵，已盡舉證之責。
六、張中泰雖又證陳：伊於八十四年間至金門另行籌設混凝土場（第一混凝土工業股
    份有限公司），有向上訴人借了約八百萬元左右，設立借據，又開三、四張本票
    給他云云（原審卷七四頁）。則在上訴人所述張中泰先前已積欠其數千萬元未能
    償還之情形下，竟陸續再貸付金錢予張中泰，且未立借據，無任何擔保物或保證
    人，而僅收受張中泰簽發之文具可買到之商業本票，與一般人之作法有異，縱令
    為真，亦屬上訴人與張中泰間債之關係，與鴻修公司無關。雖上訴人聲請本院訊
    問證人劉明蘭、孫廣權、楊秋錦、陳玉慧敏、徐淑惠、郭柏含、莊貴真等人，用
    以證明其確有向各該人共借貸三千餘萬元，證明確有四千餘萬元足供貸出之來源
    云云。經核各該證人至多僅能證明上訴人有能力集資數千萬元，但不足證明上訴
    人於八十三年三月至八十四年五月間曾借貸四千餘萬元予鴻修公司。另聲請訊問
    證人莊惠雯用以證明張中泰向永全機械有限公司買受機械，上訴人曾代鴻修公司
    借款九百五十二萬元乙節，已據永全公司代表人黃永全在兩造先前第三人異議之
    訴事件（屏東地院八十七年度重訴字第二二一號）中結證：「我賣機器給張中泰
    ，他開出之支票都跳票，後來拿丙○○的票給我，但丙○○的票也跳票了」（原
    審卷十三頁背面），是均無訊問各該人之必要。至於上訴人以陸惠芸係張中泰之
    配偶，陸惠芳皆有與張中泰出面處理各該借款等事宜乙節，本院以事件始末既經
    張中泰於歷次民刑事件中陳述明確，自亦無訊問陸惠芳之必要。上訴人雖主張張
    中泰之債務實乃鴻修公司之債務等語，惟按張中泰雖係鴻修公司之代表人，惟其
    自然人之人格與法人之人格並非同，鴻修公司之債務與張中泰之債務亦有分別，
    此觀之上訴人於原審提出之鴻修公司與春道有限公司合約、張中泰與永全機械有
    限公司簽訂合約（原審卷一三二至一三四頁、一三九頁）係分別使用公司名稱，
    或張中泰個人名稱，及張中泰先前所簽發予上訴人之本票係以其本人名義為發票
    人，與本件二紙本票係以鴻修公司為發票人不同自明，上訴人既未能證明其與鴻
    修公司間有四千餘萬元之借款債權，自不能因張中泰為鴻修公司之代表人，而由
    張中泰代表鴻修公司簽發系爭二紙面額計達四千二百九十萬元之支票予上訴人，
    上訴人復以此一行為在法律之評價係屬無償之債務承擔，並無不合云云，核非足
    採。
七、上訴人所提事證，均不足認其與鴻修公司間存有系爭本票面額表徵之四千二百九
    十萬元借貸之關係存在，上訴人於被上訴人對鴻修公司之財產為強制執行時，提
    起第三人異議之訴，受敗訴之判決，竟又由張中泰簽發系爭本票，以為執行之分
    配，依上開說明，該簽發本票之行為係屬通謀虛偽之意思表示，其意思表示無效
    。從而被上訴人以其聲請強制鴻修公司財產之屏東地方法院八十四年執字第二二
    六四、二三三四、二三三六號、八十七年執字六九五二號拍賣所得價金，不准上
    訴人之該二紙本票執行名義債權參與分配，洵屬有據，應予准許。原審因而為被
    上訴人勝訴之判決，並無違誤。上訴意旨，猶執上詞，指摘原判決不當，求予廢
    棄改判，為無理由，應駁回其上訴。又本件供判斷之基礎已明，兩造其餘之攻防
    及證據資料，均不影響判決之結果，爰不再一一論述，併此明。
八、據上論結，本件上訴為無理由，依民事訴訟法第四百四十九條第一項、第七十八
    條，判決如主文。
中      華      民      國    九十      年      六      月    二十九    日
                                      臺灣高等法院高雄分院民事第四庭
~B1審判長法官  王錦村
~B2法      官  曾錦昌
~B3法      官  許明進
右為正本係照原本作成。
如對本判決上訴，須於判決送達後二十日內向本院提出上訴狀，其未表明上訴理由者
，應於上訴後二十日內向本院提出上訴理由書（均須按他造當事人之人數附繕本）。
上訴時應提出委任律師或具有律師資格之人之委任狀，並依附註條文規定辦理。
中      華      民      國    九十      年      七      月      三      日
~B法院書記官  鄭翠芬
附註：
民事訴訟法第四百六十六條之一：
對於第二審判決上訴，上訴人應委任律師為訴訟代理人，但上訴人或其法定代理人具
有律師資格者，不在此限。
上訴人之配偶、三親等內之血親、二親等內之姻親，或上訴人為法人、中央或地方機
關時，其所屬專任人員具有律師資格並經法院認為適當者，亦得為第三審訴訟代理人。
第一項但書及第二項情形，應於提起上訴或委任時釋明之。
                                                                  Ａ


司法院資訊處製作；財團法人民間司法改革基金會備份。
